臺灣嘉義地方法院民事判決　　　　　　 100年度簡上字第80號
上　訴　人　戴士堯
　　　　　　戴尹宸
上　二　人
法定代理人　戴守全
　　　　　　陳桂芬
共　　　同
訴訟代理人　吳宏輝律師
複　代理人　林堯順律師
被　上訴人　吳永聰
　　　　　　　　　　　　巷32號2樓
訴訟代理人　蕭道隆律師
上列當事人間確認袋地通行權事件，上訴人對於中華民國100年7
月11日本院朴子簡易庭99年度朴簡字第 177號第一審判決提起上
訴，本院於100年12月21日言詞辯論終結，判決如下：
    主  文
上訴駁回。
第二審訴訟費用由上訴人負擔。
    事 實 及 理 由
一、按原告因法律關係之存否不明確，致其私法上地位有受侵害
    之危險，提起確認法律關係存在之訴，如以否認其法律關係
    存在之人為被告，即不生被訴當事人適格之欠缺問題。又確
    認法律關係成立或不成立之訴，如有即受確認判決之法律上
    利益，即可提起，此觀民事訴訟法第247條第1項規定即明（
    最高法院91年度台上字第2249號判決意旨參照）。本件被上
    訴人主張其所有坐落嘉義縣朴子市○○○○段德家小段410
    地號土地（下稱系爭土地）係袋地，須通行上訴人所共有嘉
    義縣朴子市○○○○段德家小段411地號土地（下稱411  地
    號土地）如附圖所示甲（面積2.1平方公尺）、乙（面積
    0.85平方公尺）、丙（面積1.26平方公尺）、丁（面積2.09
    平方公尺）部分，面積合計6.3平方公尺土地至公路，惟上
    訴人不同意被上訴人之上開通行主張，是被上訴人所主張之
    上開通行權是否存在即屬不明確，被上訴人對此法律上地位
    之不安狀態，能以確認判決將之除去，依上開說明，應認被
    上訴人提起本件確認之訴有確認利益，合先敘明。
二、被上訴人起訴主張：
  (一)被上訴人所有之系爭土地與上訴人所有之 411地號土地相鄰
    ，被上訴人欲在系爭土地規劃興建建築，因系爭土地為袋地
    ，而有通行上訴人所有之 411地號土地之需要；又袋地通行
    權，非以袋地與公路有聯絡為已足，尚須使其能為通常之使
    用，而是否為通常使用所必要，除須斟酌土地之位置、地勢
    及面積外，尚應考量其用途（最高法院87年度台上字第2247
    號判決意旨參照）。本件上訴人所有之 411地號土地因地形
    相當細長且面積狹小，位於被上訴人所有系爭土地與道路之
    間，長期以來部分擺設盆栽、部分雜草叢生，顯無經濟及使
    用價值；反之，被上訴人所有之系爭土地面積廣大，且現已
    委由建築師進行大面積建築規劃設計並洽詢建管單位，惟依
    相關建築管理辦法規定，基地內以私設通路為進出道路之建
    築物總樓地板面積合計在 1,000平方公尺以上者，通路寬度
    應為6公尺，即須通路寬度在6公尺以上，始可進行較大面積
    之建築。被上訴人目前因缺乏與道路相連之通路及其寬度問
    題影響建築線之指定，而無法開始建築行為，因此必須通行
    如附圖所示甲、乙、丙、丁部分面積合計 6.3平方公尺，寬
    度為 6公尺之土地至公路，否則不能為通常使用。又為供通
    行，亦有開設道路之必要，而依 411地號土地之地形及現況
    ，此寬度對上訴人亦無太大影響。為此爰依民法第 787條、
    第 788條規定，提起本件訴訟。（被上訴人於原審聲明：1.
    確認被上訴人對上訴人所有坐落嘉義縣朴子市○○○○段德
    家小段411地號土地，如附圖所示編號甲（面積2.1平方公尺
    ）、乙（面積0.85平方公尺）、丙（面積1.26平方公尺）、
    丁（面積2. 09平方公尺）部分，面積合計6.3平方公尺之土
    地，有通行權存在；上訴人並應容忍被上訴人於其上開設道
    路以供通行。2.訴訟費用由被告負擔。）
  (二)答辯聲明：1.上訴駁回。2.第一、二審訴訟費用由上訴人負
    擔。
三、上訴人抗辯則以：
  (一)依市區道路及附屬工程設計標準第11條第 1款之規定：「汽
    車道寬度依設計速率訂定，於快速道路者，不得小於3.25公
    尺；於主要道路及次要道路者，不得小於 3公尺；於服務道
    路者，不得小於 2.8公尺」，又系爭標準所稱之「服務道路
    」，依同標準係指車速時速20至50公里之車輛所行駛之用之
    道路，本件供被上訴人出入通行之道路，因被上訴人車輛出
    入必低於時速20公里之情形，且被上訴人車輛之車寬又小於
    2公尺，故上訴人僅同意被上訴人自411地號土地南側開設寬
    2公尺之道路，即附圖所示編號甲（面積2.1平方公尺）部分
    ，方符合民法第787條第2項所稱「必要範圍」及「損害最少
    」之規範。
  (二)被上訴人對其所有系爭土地是否確有使用真意？其使用是否
    屬於通常使用？且其使用之本身是否符合建築法規，均有待
    被上訴人提出相關使用計畫並依相關法令據以說明。又民法
    第 787條之規定，係為袋地對外通行之必要所為之規定，其
    目的並不在解決鄰地之建築上之問題，自不能僅以建築法或
    建築技術上之規定為立論之基礎（最高法院88年度台上字第
    3295號判決、93年度台上字第98號判決意旨可參）。被上訴
    人以其欲大面積建築進而引據建築法規上之規定，要求較大
    路寬通行權，顯屬導果為因之主張，與民法第 787條僅係保
    障袋地之基本利用，不使袋地全無價值之立法意旨，大相徑
    庭。否則袋地所有權人若主張摩天大樓，鄰地所有權人豈不
    是需將鄰地所有土地全部提供袋地所有權人使用？況被上訴
    人於買受系爭土地時即應想到該部分土地之不利情況，此不
    利益不應由上訴人承受。
  (三)原審所認定面積6.3平方公尺之寬度6公尺通道對於上訴人之
    土地損害甚多，按一般 3米道路就個人及一般車輛，已足供
    通行，況大型車輛如消防車之寬度為 2.5公尺、長度9.46公
    尺、高度3.44公尺，亦足以進出，且該通道為供普通住戶使
    用，原審逕以 6公尺寬度為通道顯不符比例原則（上訴人原
    審聲明：駁回被上訴人之訴。原審為上訴人敗訴之判決，上
    訴人聲明不服提起上訴）。並上訴聲明：1.原判決廢棄。2.
    上開廢棄部分，被上訴人在第一審之訴駁回。3.第一、二審
    訴訟費用均由被上訴人負擔。
四、得心證之理由：
  (一)被上訴人主張系爭土地與公路間有上訴人所有之 411地號土
    地相隔，致與公路無適宜之聯絡，而不能為通常使用乙節，
    業據其提出地籍圖謄本、土地登記謄本為證，並經原審於99
    年11月19日至現場勘查，系爭土地上有一兩層樓水泥磚造建
    物，面向馬路右側有一鐵皮屋，其餘為空地，系爭土地西側
    411地號土地上有一排盆栽，旁411之 1地號土地為水溝，水
    溝旁即為省道台19線公路等情，此有勘驗筆錄及現場照片附
    卷可參（見原審卷(一)第31頁至第35頁、第48頁至第50頁），
    堪認系爭土地四周均無聯外通路，而與省道台19線公路間確
    有上訴人所有之411地號土地相隔無誤，而此亦為上訴人所
    不爭執，故被上訴人上開主張堪信為真實。至被上訴人主張
    其需通行上訴人所有411地號土地並設置寬度6公尺之道路否
    則不能為通常使用等語，則為上訴人所否認，並以上開情詞
    置辯，故本件爭點在於：被上訴人因系爭土地為袋地而得以
    通行相鄰上訴人所有之411地號土地範圍多少為適當？
  (二)經查：
    1.按土地因與公路無適宜之聯絡，致不能為通常使用者，土
      地所有人得通行周圍地以至公路。但對於通行地因此所受
      之損害，應支付償金。前項情形，有通行權人，應於通行
      必要之範圍內，擇其周圍地損害最少之處所及方法為之；
      有通行權人，於必要時，得開設道路。但對於通行地因此
      所受之損害，應支付償金，民法第787條、第788條分別定
      有明文。系爭土地與公路既無適宜之聯絡，依前揭規定，
      被上訴人自有通行周圍土地以至公路之必要無疑。而系爭
      土地之東、南、北側均為隔鄰土地，系爭土地西側與省道
      台19線公路間僅間隔411地號土地及411之 1地號水溝；且
      411地號土地之東西向寬度不足2公尺，南北向呈極細長形
      狀，此有地籍圖謄本、複丈成果圖及上開勘驗筆錄可憑，
      故系爭土地如通行上訴人所有之 411地號土地至公路係屬
      對周圍地損害最少之處所甚明。
    2.次按袋地通行權，非以袋地與公路有聯絡為已足，尚須使
      其能為通常之使用。而是否為通常使用所必要，除須斟酌
      土地之位置、地勢及面積外，尚應考量其用途。故袋地為
      建地時，倘准許通行之土地，不敷袋地建築之基本要求，
      自不能謂已使袋地能為通常之使用；又是否與公路無適宜
      之聯絡致不能為通常之使用，應依其現在使用之方法判斷
      之（最高法院87年度台上字第2247號判決、85年度台上字
      第2057號判決意旨參照）。系爭土地之地目為建，使用地
      類別為乙種建築用地，面積達2,377平方公尺，此觀系爭
      土地登記謄本即明（見原審卷(一)第4頁），足見系爭土地
      編定之用途為建築用地且面積甚大。而被上訴人現已規劃
      總樓地板面積合計在1,000平方公尺以上之大面積建築，
      此有其提出之建物圖及委任契約書附卷可憑（見原審卷(二)
      第26頁至第30頁、第45頁至第48頁）。而依實施區域計劃
      地區建築管理辦法第11條規定：「建築基地臨接公路者，
      其建築物與公路間之距離，應依公路法及有關法規辦理，
      並應經當地主管建築機關指定（示）建築線；臨接其他道
      路其寬度在六公尺以下者，應自道路中心線退讓三公尺以
      上建築，臨接道路寬度在六公尺以上者，仍應保持原有寬
      度，免再退讓。建築基地以私設通路連接道路者，其通路
      寬度不得小於左列標準：…四、基地內以私設通路為進出
      道路之建築物總樓地板面積合計在1,000平方公尺以上者
      ，通路寬度為6公尺。」故系爭土地若欲規劃總樓地板面
      積在1,000平方公尺以上建築使用時，則其連接西側省道
      台1 9線公路之對外進出通路不得小於寬度6公尺，否則將
      不敷系爭土地袋地建築之基本要求，而難謂已使袋地能為
      通常之使用；況依原審勘查現場結果，上訴人所有之411
      地號土地緊臨省道台19線公路，呈南北向狹長、東西向寬
      度不足2公尺之形勢，客觀上難供有效之單獨利用，實際
      上該411地號土地除閒置之空地處目前亦僅作為擺放盆栽
      使用，此有勘驗現場照片（見原審卷(一)第48頁至第50頁）
      在卷可佐，足見411地號土地目前亦無明確之既有通路範
      圍，確有開設道路之必要。揆諸首揭說明，本院審酌系爭
      土地之位置、地勢、面積、袋地建築之基本要求及該土地
      之實際利用情形，認系爭土地與411地號土地相鄰處，自
      411地號土地南側往北，劃設如附圖所示編號甲（面積2.1
      平方公尺）、乙（面積0.85平方公尺）、丙（面積1.26平
      方公尺）、丁（面積2.09平方公尺）部分，合計面積6.3
      平方公尺之寬度6公尺通道，供被上訴人所有系爭土地通
      行至公路，並使其在該範圍內開設道路，不致對上訴人所
      有41 1地號土地造成重大損害或不利，且可充份發揮袋地
      之經濟效用，促進物盡其用之社會整體價值，自屬允當。
    3.至上訴人固援引最高法院88年度台上字第3295號判決、93
      年度台上字第98號判決，抗辯袋地通行權係為袋地對外通
      行之必要所為之規定，其目的並不在解決鄰地之建築上之
      問題，自不能僅以建築法或建築技術上之規定為立論之基
      礎，被上訴人要求較大路寬通行權，與民法第 787條之立
      法意旨有違云云。然上訴人所援引上開判決旨在闡釋如鄰
      地已有通路且能通行汽車，要不能僅以該通路與建築法或
      建築技術之規定不合，而要求通行其鄰地，顯與系爭土地
      與公路間並無適宜聯絡之情形有間，自難比附援引。況上
      開判決意旨亦僅闡述「不能僅以」建築法或建築技術上之
      規定為立論之基礎。本院所酌定上開通行方法，除考量系
      爭土地作為袋地建築使用之基本要求，俾使其能為符合使
      用分區之通常使用外，尚綜合考量系爭土地與上訴人所有
      411 地號土地之位置、地形、面積，並衡酌各通行方案對
      兩造利益之影響程度，並非僅以建築法或建築技術上之規
      定作為立論之基礎，且酌定上開通行方法所為解決者亦非
      僅為系爭土地建築問題，而兼及於系爭土地之實際通行問
      題，故上訴人上開抗辯容有誤解，並不足採。
五、綜上所述，被上訴人依民法第787條、第788條規定，請求通
    行上訴人所有 411地號土地及在其上開設道路，應屬有據，
    本院爰依職權酌定損害最少之通行處所及方法如附圖編號甲
    （面積 2.1平方公尺）、乙（面積0.85平方公尺）、丙（面
    積1.26平方公尺）、丁（面積2.09平方公尺）部分所示合計
    面積6.3平方公尺之寬度6公尺通道，並確認被上訴人對於上
    訴人所有411地號土地在上開範圍內有通行權，上訴人應容
    忍被上訴人在其上開設道路以供通行。原審為上訴人敗訴之
    判決，經核並無違誤，上訴人仍執前詞指摘原判決不當，求
    予廢棄，自無理由，應予駁回。
六、本件事證已臻明確，兩造間其餘攻擊、防禦方法及所提證據
    ，對判決結果不生影響，爰不一一論述，併此敘明。
七、據上論結，本件上訴為無理由，依民事訴訟法第436條之1第
    3項、第449條第1項、第78條，判決如主文。
中    華    民    國    100    年    12    月    30   日
              民事第三庭審判長法  官  黃茂宏
                              法  官  梁淑美
                              法  官  曾宏揚
以上正本係照原本作成。
本件不得上訴。
中    華    民    國    100    年    12    月    30   日
                              書記官  陳見明